ACORDAO-COMPLETO-2292276

ACÓRDÃO 2259/2019 ATA 8/2019 - SEGUNDA CÂMARA

VISTOS, relatados e discutidos estes autos de Prestação de Contas do Departamento Nacional de Obras Contra as Secas (Dnocs) referente ao exercício de 2004, ora em fase de Embargos de Declaração opostos contra o Acórdão 9452/2017-TCU-Segunda Câmara;
ACORDAM os Ministros do Tribunal de Contas da União, reunidos em Sessão de 2ª Câmara, diante das razões expostas pelo Relator e com fundamento nos arts. 32, inciso II, e 34 da Lei 8.443, de 16/7/1992, em:
9.1. conhecer dos Embargos Declaratórios em exame, para, no mérito, rejeitá-los, mantendo em seus exatos termos, por conseguinte, o Acórdão 9452/2017-TCU-Segunda Câmara;
9.2. dar ciência desta decisão ao embargante e, em complemento ao subitem 9.15 do Acórdão 3885/2014-TCU-Segunda Câmara, ao procurador-chefe da Procuradoria da República no Estado do Ceará, fazendo remissão, no caso desse último destinatário, aos Ofícios 2218/2014 e 2583/2017, expedidos pela Secretaria do TCU no Estado do Ceará (SEC-CE) , respectivamente, em 25/8/2014 (peça 130) e 3/11/2017 (peça 177) .

Embargos de declaração interposto por Eudoro Walter de Santana contra o Acórdão 9.452/2017-TCU-2ª Câmara.

Segunda Câmara

Departamento Nacional de Obras Contra as Secas (CNPJ 00.043.711/0001-43).

3. Responsáveis/Interessados/Recorrentes:
3.1. Responsáveis: Airton Jorge de Sa (CPF XXX.182.383-XX), Antonio Cesar Garcia de Brito (CPF XXX.000.753-XX), Antonio Claudio Ferreira Lima (CPF XXX.041.963-XX), Eudoro Walter de Santana (CPF XXX.522.423-XX), Francijaime Pinheiro Costa (CPF XXX.557.233-XX), Francisca Pinheiro Costa (CPF XXX.299.993-XX), Jose Carvalho Rufino (CPF XXX.123.473-XX), José Tupinambá Cavalcante de Almeida (CPF XXX.057.413-XX), Leão Humberto Montezuma Santiago Filho (CPF XXX.353.683-XX), Vicente de Paulo Cavalcante Saboia (CPF XXX.106.143-XX) e Webster Pinheiro Costa (CPF XXX.595.873-XX). Roberto Leher (CPF XXX.562.817-XX).
3.2. Interessado: Departamento Nacional de Obras Contra as Secas (CNPJ 00.043.711/0001-43).
3.3. Embargante: Eudoro Walter de Santana (CPF XXX.522.423-XX).

13.1. Ministros presentes: Ana Arraes (Presidente), Aroldo Cedraz (Relator), Raimundo Carreiro e Vital do Rêgo.
13.2. Ministros-Substitutos presentes: Marcos Bemquerer Costa e André Luís de Carvalho.

ACORDAO-COMPLETO-2354054

Acórdão 7120/2019 - Segunda Câmara

ACORDAO-COMPLETO-2526807

Acórdão de Relação 1202/2022 - Segunda Câmara

Acórdão de Relação

ACORDAO-COMPLETO-2423411

Acórdão 2425/2020 - Plenário

ACORDAO-COMPLETO-2376874

Acórdão de Relação 10400/2019 - Segunda Câmara

LEAO HUMBERTO MONTEZUMA SANTIAGO FILHO

AROLDO CEDRAZ

Ministro Aroldo Cedraz.

Trata-se de Embargos de Declaração opostos por Eudoro Walter de Santana (peça 192) em face do Acórdão 9452/2017-TCU-Segunda Câmara (peça 173) , mediante o qual esta Corte de Contas, ao apreciar Recursos de Reconsideração interpostos pelo ora embargante (peça 153) e por Leão Humberto Montezuma Santiago Filho (peça 146) contra o Acórdão 3.885/2014 deste mesmo Colegiado (peça 128) , decidiu conhecer daqueles recursos, para, no mérito, negar-lhes provimento.
2.	Nesta primeira deliberação, em que se apreciou a Prestação de Contas do Departamento Nacional de Obras Contra as Secas (Dnocs) referentes a 2004, aqueles dois responsáveis e a Sr.ª Francisca Pinheiro Costa tiveram suas contas julgadas irregulares e foram condenados a ressarcir ao Erário a quantia de R$ 116.914,98, em valores originais que reportam a 17/9/2004, além de terem sido apenados com multa no valor individual de R$ 25.000,00, R$ 30.000,00 e R$ 15.000,00, respectivamente.
3.	A irregularidade que motivou esse desfecho processual encontra-se assim descrita no Relatório do acórdão embargado:
"2.1. Após a análise das razões de justificativa relativas às audiências promovidas pela Secex-CE, remanesceu em discussão nestes autos somente uma questão, qual seja, aquisição imobiliária feita pelo Dnocs em 2004, que teria causado débito de mais de R$ 600 mil, de acordo com a unidade técnica.
2.2. Essa irregularidade levou ao julgamento pela irregularidade das contas do então diretor-geral do Dnocs, Eudoro Walter de Santana, e do ex-diretor de desenvolvimento tecnológico e produção Leão Humberto Montezuma Santiago Filho. A Srª Francisca Pinheiro Costa, proprietária do terreno e alienante, foi considera responsável solidária. Houve condenação em débito e aplicação de multa a esses gestores e a essa particular. Por outro lado, a grande maioria dos responsáveis pela gestão do Dnocs de 2004 tiveram as contas julgadas regulares com ressalvas. 
2.3. Sobre a referida compra, cabe mencionar que o Dnocs adquiriu, por dispensa de licitação, uma gleba de terra no município de Jaguaretama/CE, com área de 9,355 hectares, pelo valor de R$ 643.624,00, sob justificativa de promover o reassentamento de 120 famílias afetadas pela construção da Barragem Castanhão. O valor teria sido superestimado e a área adquirida sequer foi aproveitada para os fins que motivaram a compra, já que o reassentamento das famílias acabou se dando em terreno doado pela Prefeitura Municipal de Jaguaretama. 
2.4. Apesar de ter-se afastado o suposto direcionamento da aquisição, o mesmo não ocorreu em relação ao valor acertado. Considerou-se fortes as evidências de superfaturamento. Nesse contexto, a Relatora a quo, Exmª Ministra Ana Arraes, fez os seguintes comentários, a saber:
10. ... Conquanto os responsáveis aleguem que o preço (R$ 6,88/m²) teria decorrido de avaliação da Câmara de Valores Mobiliários do Ceará, é imprescindível notar que o referido documento estabelece parâmetros a serem aplicados de acordo com as características específicas de cada imóvel. Existem quatro faixas de valores, que indicam 1,20/m² para glebas sem influência de urbanização até R$ 6,88/m² para terrenos já dotados de infraestrutura e urbanização. Ocorre que o enquadramento feito pelo Dnocs adotou a faixa mais elevada de preços para a totalidade do imóvel, sem qualquer ajuste específico. 
11. Nenhuma das três avaliações constantes dos autos aproximou-se do preço pactuado pelos dirigentes do Dnocs. A primeira estimativa concluiu que o valor de mercado do terreno seria R$ 339,6 mil. Quatro anos depois, por provocação de uma comissão administrativa disciplinar da entidade, outra perícia foi realizada e apontou que o preço referencial para as terras seria R$ 442,5 mil. Este último parecer foi submetido ao contraditório e, depois de acolhidas algumas das argumentações dos envolvidos, o perito em avaliações concluiu que o valor de mercado da negociação seria de R$ 526.709,02, inferior em quase R$ 117 mil ao desembolsado pelo Dnocs. 
2.5. O débito foi extraído da subtração do valor pago (R$ 643.624,00) pelo da avaliação mais favorável aos responsáveis (R$ 526.709,02) , o que resultou no montante de R$ 116.914,98." (peça 175, p. 3) 
4.	Agora, em sede de embargos opostos em face do Acórdão 9452/2017-TCU-Segunda Câmara, o Sr. Eudoro de Santana, além de defender a tempestividade e o cabimento de seu recurso, apresenta, em essência, os seguintes argumentos:
	a) conforme comprovado e decidido, em decisão unânime e transitada em julgado, pelo E. Tribunal Regional Federal da 5ª Região (TRF-5ª Região) nos autos da Apelação Cível interposta pelo Recorrente no processo ACP-IA nº 0000466-23.2004.4.05.8101 (Apelação Cível nº 401292/CE; juntada à peça 192, p. 17-31) , o embargante não praticou irregularidade alguma no processo de aquisição do terreno mencionado neste TC-Processo 013.880/2005-3, não tendo havido, segundo a referida decisão judicial, parcialmente colacionada nos embargos em tela (peça 192, p. 6-7) , qualquer ilegalidade ou mesmo superfaturamento;
	b) "desde o começo da fiscalização do C. TCU, o Recorrente insiste na legalidade dos seus atos, não havendo, motivos reais e jurídicos para sua conta ser julgada irregular e muito menos para configuração de sua responsabilidade solidária por um dano que sequer ocorreu, conforme apontado pelo TRF5" (peça 192, p. 7) ;
	c) a manutenção da condenação pelo TCU inviabilizaria o sustento e a manutenção com dignidade do recorrente, atualmente com 82 anos de idade;
	d) o Acórdão 9452/2017-TCU-Segunda Câmara "apresenta omissão que deve ser sanada, na medida em que deixou de explicar/fundamentar a razão de fato e de direito por que o Embargante e o praticante direto dos atos ilícitos - conforme conclusão do próprio TCU -, o senhor LEÃO HUMBERTO MONTEZUMA SANTIAGO FILHO, foram considerados igualmente responsáveis solidários pelo dano, inobstante suas participações e elementos subjetivos, como esta Corte mesma reconhece, terem sido totalmente diferentes" (peça 192, p. 5) ;
	e) "Se a decisão [...] houvesse enfrentado o grau, a relevância e a intensidade de participação de cada um dos apontados responsáveis solidários para fins de fixação das sanções, não há a mínima dúvida de que a condenação do Recorrente teria sido totalmente diversa, vez que o Embargante - e não há qualquer prova nos autos do contrário - não anuiu com/nem tinha conhecimento do apontado ato antieconômico que teria sido praticado por LEÃO HUMBERTO MONTEZUMA SANTIAGO FILHO, de acordo com as circunstâncias indicadas/reconhecidas pelo TCU." (peça 192, p. 8-9) ;
	f) "não há nenhuma prova nos autos de que o Recorrente sabia das omissões perpetradas pelo Sr. LEÃO HUMBERTO MONTEZUMA SANTIAGO FILHO - e o TCU reconhece essa circunstância" (peça 192, p. 10) ;
	g) "se o Recorrente, diante da urgência/emergência que lhe foi colocada, ratificou o processo de aquisição, o qual estava subsidiado com uma avaliação e um parecer jurídico favorável, ad referendum da Diretoria Colegiada, e se foi o Sr. LEÃO HUMBERTO MONTEZUMA SANTIAGO FILHO quem deu continuidade ao processo de aquisição, descumprido a determinação da Diretoria-Geral, não é possível concluir tenha o então Diretor Geral do DNOCS (Embargante) praticado qualquer irregularidade ou deva ser colocado no mesmo patamar que o então Diretor de Desenvolvimento Tecnológico e Produção do DNOCS" (peça 192, p. 10) ;
	h) "Logo, claramente, o Acórdão TCU nº 9.452/2017 contém evidente omissão na apreciação e na justificação das razões que fundamentam a nova decisão colegiada do TCU, pois condutas com abissais diferenças de gravidade foram penalizadas, igualmente, em termos de responsabilização solidária." (peça 192, p. 10-11) ;
	i) o então Diretor Geral do Dnocs "não está invocando pura e simplesmente sua boa-fé para se eximir de responsabilidades. Invoca-se fatos e circunstâncias os quais, se analisados detidamente por esta Corte, revelarão a ausência de elemento subjetivo, inclusive culposo, a atrair a responsabilidade do Embargante" (peça 192, p. 11) ;
	j) "Conforme já assentado pelo Plenário deste TRIBUNAL DE CONTAS DA UNIÃO, no Acórdão 123/2014, na fixação da penalidade deve ser analisado 'o nível de gravidade dos ilícitos apurados, de forma a demonstrar claramente maior ou menor reprovação em relação à conduta do gestor. Isso tudo, obviamente, sem descurar da necessária isonomia de tratamento entre casos semelhantes.' No caso concreto, essa análise não foi realizada, motivo pelo qual a decisão padece de vício de fundamentação neste tocante." (peça 192, p. 12) ;
	k) de acordo com precedente do Superior Tribunal de Justiça colacionado ao recurso (REsp 987.598, relator Ministro Napoleão Nunes Maia Filho, DJe de 19/9/2013) , "o respeito ao princípio da proporcionalidade quando da fixação das penalidades é de império" (peça 192, p. 12) ;
	l) a decisão do TCU é omissa, pois não explica ou fundamenta por que o ato do embargante foi considerado ilegal ou em que medida teria ele infringido norma legal ou regulamentar e desviado ou desfalcado dinheiro público;
	m) o acórdão também não indica as razões da condenação solidária entre o recorrente e o Sr. Leão Montezuma e as causas dessa equiparação de responsabilidades, considerando que a participação e os elementos subjetivos são completamente diversos.
5.	Com base nessa argumentação, o Sr. Eudoro Walter de Santana pugna por que sejam conhecidos e providos os presentes embargos declaratórios e que lhes sejam atribuídos efeitos modificativos, de modo que, diante do julgamento proferido pelo TRF-5ª Região nos autos da Apelação Cível interposta pelo Recorrente no processo ACP-IA nº 0000466-23.2004.4.05.8101, "este TCU reforme a decisão embargada e julgue as contas do Embargante regulares, tendo em vista a ausência de qualquer irregularidade e ilegalidade na aquisição do terreno em apreciação" (peça 192, p. 16) .
6.	Alternativamente, acaso rejeitado o pedido anterior, requer o recorrente que "seja sanada a omissão apontada, o que certamente conduzirá à aplicação do princípio da proporcionalidade ao presente caso e à reforma do julgamento das contas do Embargante a fim de serem consideradas regulares, ainda que com ressalvas" (peça 192, p. 16) .
	É o Relatório.

8.1. Alex Xavier Santiago da Silva (OAB/CE 24.930), Ana Lourdes Nogueira Almeida (OAB/CE 3.340), Francisco Edilberto Torres da Silveira (OAB/CE 26.703), Henrique Gonçalves de Lavor Neto (OAB/CE 12.512), Kelley Cristina Porto Bertosi (OAB/CE 17.400), Janine Adeodato Accioly (OAB/CE 12.376), João Marcelo Lima Pedrosa (OAB/CE 12.511), Mabel de Carvalho Silva Portela (OAB/CE 13.909), Marcelo Holanda Luz (OAB/CE 11.665), Patrícia Maria de Castro Teixeira (OAB/CE 15.673), Paulo Napoleão Gonçalves Quezado (OAB/CE 3.183), Renan Benevides Franco (OAB/CE 23.450), Túlio Magno Gomes Ribeiro (OAB/CE 24.853), Viviane Diógenes Quezado (OAB/CE 5.241), representando Leão Humberto Montezuma Santiago Filho (procuração e substabelecimento às peças 113 e 155).
8.2. Andre Luiz de Souza Costa (OAB/CE 10.550) e Jéssica Teles de Almeida (OAB/CE 26.593), representando Eudoro Walter de Santana (procuração e substabelecimento à peça 104).

Não atuou.

PRESTAÇÃO DE CONTAS. DNOCS. EXERCÍCIO 2004. CONTAS IRREGULARES, DÉBITO E MULTA. RECURSOS DE RECONSIDERAÇÃO. CONHECIMENTO E NÃO PROVIMENTO. EMBARGOS DE DECLARAÇÃO. REFERÊNCIA A DECISÃO JUDICIAL SUPERVENIENTEMENTE PROFERIDA EM AÇÃO CIVIL PÚBLICA. INDEPENDÊNCIA ENTRE AS INSTÂNCIAS. INEXISTÊNCIA DE OMISSÃO, OBSCURIDADE OU CONTRADIÇÃO NA DELIBERAÇÃO EMBARGADA. MERA TENTATIVA DE REDISCUSSÃO DE MÉRITO. EMBARGOS CONHECIDOS, PORÉM REJEITADOS.

PRESTAÇÃO DE CONTAS (PC)

não atuou.

Conforme consignado no Relatório precedente, apreciam-se nesta etapa processual Embargos de Declaração opostos por Eudoro Walter de Santana (peça 192) em face do Acórdão 9452/2017-TCU-Segunda Câmara (peça 173) , mediante o qual esta Corte de Contas, ao apreciar Recursos de Reconsideração interpostos por aquele responsável (peça 153) e por outro interessado (peça 146) contra o Acórdão 3.885/2014 deste mesmo colegiado (peça 128) , decidiu conhecer dos recursos, para, no mérito, negar-lhes provimento, mantendo, por conseguinte, no que tange ao ora embargante, a irregularidade das presentes contas, a condenação em débito no montante de R$ 116.914,98, em valores originais que reportam a 17/9/2004, e a aplicação de multa de R$ 25.000,00 com fundamento no art. 57 da Lei 8.443, de 16/7/1992.
2.	Quanto à admissibilidade dos declaratórios em tela, considero preenchidos os requisitos constantes do art. 34 da Lei Orgânica deste Tribunal, combinado com o art. 287 do Regimento Interno desta Casa, cabendo, portanto, conhecer do recurso e suspender os efeitos do Acórdão 9452/2017-TCU-Segunda Câmara.
3.	Relativamente ao mérito, manifesto-me, desde já, contrário à quaisquer das pretensões do embargante, pois não vislumbro um só vício que justifique a acolhida dos argumentos de defesa em exame, devendo aquele decisum de 2017 ser mantido em seus exatos termos.
4.	Em respaldo a essa conclusão, destaque-se, inicialmente, que prevalece no TCU o princípio da independência das instâncias, segundo o qual esta Corte de Contas não se vincula a juízos adotados na esfera judicial, seja ela cível ou penal, ressalvada a hipótese de sentença absolutória em sede penal com negativa de autoria ou afirmação de inexistência do fato (e.g. Acórdãos 478/2019, 467/2019, 273/2019 e 267/2019, só para mencionar alguns recentes do Plenário deste Tribunal) . Essa ressalva, no entanto, não se amolda à decisão judicial mencionada nos embargos (Apelação Cível nº 401292/CE; juntada à peça 192, p. 17-31) .
5.	Em relação à alegada omissão do TCU, que, ao proferir o Acórdão 9452/2017-TCU-Segunda Câmara, não teria fundamentado a decisão de condenar solidariamente agentes cujas condutas se mostraram bastante diferentes, cabe esclarecer ao ex-diretor geral do Departamento Nacional de Obras Contra as Secas (Dnocs) que a diferenciação de condutas foi expressamente sopesada tanto na deliberação condenatória (Acórdão 3885/2014-TCU-Segunda Câmara) quanto na decisão embargada (Acórdão 9452/2017-TCU-Segunda Câmara) , tendo, aliás, resultado na aplicação de multa em valores distintos, o maior deles dirigido justamente ao Sr. Leão Humberto Montezuma Santiago Filho.
6.	Os efeitos dessa diferenciação, entretanto, ao contrário do que parece crer a defesa, não extrapolam a esfera da apenação. Em outras palavras, independentemente do grau de reprovabilidade de cada conduta, não há que se falar em divisão proporcional da responsabilidade pelo ressarcimento do dano apurado pelo TCU, responsabilidade esta que depende exclusivamente da existência de nexo causal entre eventual conduta irregular do agente e a ocorrência de prejuízo ao Erário federal.
7.	Obviamente, há casos em que o liame causal entre a ação comissiva ou omissiva do agente e o dano porventura causado é frágil e sutil a tal ponto que se justifica o afastamento da responsabilidade desse agente de modo a isentá-lo, por completo, de reparar financeiramente o correspondente débito. Não é essa, contudo, a hipótese dos presentes autos, conforme se depreende, por exemplo, da fundamentação por mim lançada no voto condutor do Acórdão 9452/2017-TCU-Segunda Câmara e parcialmente transcrita abaixo, na qual se evidencia, ainda, a explícita diferenciação entre as condutas do Sr. Eudoro de Santana e Leão Montezuma e a consequente coerência havida na modulação das penas de multa aplicadas pelo Acórdão 3885/2014-TCU-Segunda Câmara:
"12. Quanto ao envolvimento de cada um dos recorrentes na ilicitude que fundamenta a deliberação ora questionada, entendo estar ele bem delineado nos autos, não me parecendo necessário tecer considerações adicionais.
13. O Sr. Leão Humberto Montezuma Santiago Filho, na condição de Diretor de Desenvolvimento Tecnológico e de Produção do Dnocs, ao submeter (peça 27, p. 45, do TC Processo 017.916/2006-4) o parecer da Comissão de Regularização Fundiária daquela autarquia à aprovação de seu então diretor-geral, Sr. Eudoro Walter de Santana, omitiu a informação de que a referida Comissão teria apontado como oportuna a realização de uma avaliação do terreno em negociação e optou por já indicar, baseando-se indevidamente no Laudo de Avaliação da Câmara de Valores Imobiliários do Estado do Ceará, o preço de R$ 6,88/m² para a gleba a ser adquirida, fazendo inclusive menção à subsequente alocação dos recursos necessários para a lavratura da escritura de compra e venda, bem como à emissão de empenho do valor global para pagamento.
14. A responsabilidade do Sr. Eudoro de Santana, por sua vez, reside na aprovação, como diretor-geral do Dnocs, e nos exatos termos sugeridos pelo Sr. Leão Humberto Montezuma, da negociação imobiliária em comento, sem ter tido o devido cuidado quanto à verificação da regularidade do ato que estava aprovando, não me parecendo motivo suficiente para isenção de culpa o fato de a aprovação em comento ter se dado ad referendum da Diretoria Colegiada do Dnocs.
15. Convém ressaltar que bastaria uma simples leitura do último parágrafo do parecer da Comissão de Regularização Fundiária do Dnocs (penúltima página do processo, à época) para concluir que a aquisição imobiliária então em análise não estava em condições de ser aprovada. Recai, portanto, sobre aquele ex diretor-geral a modalidade de culpa in vigilando, valendo frisar que, diante da alegada impossibilidade de escolha de seus subordinados (peça 153, p. 32-33) , o dever de vigilância por parte do Sr. Eudoro de Santana detinha especial relevância.
16. Quanto às multas aplicadas aos recorrentes, considero-as proporcionais à gravidade dos ilícitos cometidos, tendo sido, inclusive, ponderada a maior reprovabilidade da conduta do Sr. Leão Humberto Montezuma (multa de R$ 30.000,00) em relação à do Sr. Eudoro de Santana (multa de R$ 25.000,00) ." (peça 174, p. 2-3) 
8.	A diferenciação de condutas também foi explicitada pela relatora a quo, eminente Ministra Ana Arraes, no seguinte trecho de seu voto:
"14. As responsabilidades do diretor-geral do Dnocs à época dos fatos, Eudoro Walter de Santana, e do ex-diretor de desenvolvimento tecnológico e produção, Leão Humberto Montezuma Santiago Filho, restaram bem evidenciadas. Os gestores não realizaram avaliação prévia específica do imóvel e ainda dispensaram indevidamente o exame jurídico da procuradoria-geral da autarquia. O então diretor de desenvolvimento tecnológico e produção foi o responsável direto pela compra e por submeter o processo de aquisição ao diretor-geral, indicando o preço de R$ 6,88/m² e já destacando a necessidade de empenho do valor global (R$ 643,6 mil) . O diretor-geral, por sua vez, concorreu para a consecução do dano, eis que ratificou a aquisição nos exatos termos propostos, ato este que não pode ser tido à conta de mera formalidade, como defendeu o responsável." (peça 127, p. 3) 
9.	Esses mesmos excertos de voto permitem concluir que a atuação irregular do Sr. Eudoro de Santana se amolda com perfeição aos fundamentos legais invocados no acórdão condenatório (Acórdão 3885/2014-TCU-Segunda Câmara) , quais sejam, "prática de ato de gestão ilegal, ilegítimo, antieconômico, ou infração à norma legal ou regulamentar de natureza contábil, financeira, orçamentária, operacional ou patrimonial" (art. 16, inciso III, alínea "b", da Lei 8.443/1992) e "dano ao Erário decorrente de ato de gestão ilegítimo ao antieconômico" (alínea "c" do referido art. 16) .
10.	Informe-se ao embargante que não lhe foi atribuído qualquer "desfalque ou desvio de dinheiros, bens ou valores públicos" (alínea "d" daquele mesmo artigo da Lei Orgânica deste Tribunal) , razão pela qual não necessitaria esta Corte de Contas explicar de que modo o ora recorrente, nas palavras por ele mesmo utilizadas em seus embargos, "desviou ou desfalcou dinheiro público" (peça 192, p. 15) .
11.	Nessas circunstâncias, considerando que a contribuição do Sr. Eudoro de Santana para a consumação do dano apurado nestes autos encontra-se devidamente caracterizada e legalmente tipificada, tendo sido ela, inclusive, avaliada comparativamente ao envolvimento do Sr. Leão Montezuma, restam afastadas as supostas omissões arguidas no recurso em exame, arguições estas que, na verdade, não passam de mera tentativa de rediscussão de mérito derivada do inconformismo do ex-diretor geral do Dnocs em relação aos fundamentos dos Acórdãos 3.885/2014 e 9.452/2017 de 2ª Câmara, o que não se coaduna com a via estreita dos embargos declaratórios, segundo pacífica jurisprudência pátria. Nesse sentido, cito os Acórdãos 2.909/2017, 2.608/2017 e 2.367/2017 proferidos pelo Plenário desta Corte de Contas, podendo ser mencionados também alguns precedentes do Supremo Tribunal Federal, quais sejam, ACO 1062 AgR-ED-ED/DF de 20/4/2017, Inq 3983 ED/DF de 2/6/2016 e ACO 312 ED/BA de 7/10/2015, todos de Plenário.
12.	Também pelas razões expostas neste voto, mostra-se frágil e desarrazoada a alegação de que teria havido neste TC-Processo 013.880/2005-3 desrespeito ao princípio da proporcionalidade por ocasião da fixação das penalidades.
13.	Por fim, quanto ao argumento de que a manutenção da condenação pelo TCU inviabilizaria o sustento e a manutenção com dignidade do recorrente, atualmente com 82 anos de idade, limito-me a registrar que não há nos autos qualquer prova concreta da alegada inviabilidade, sendo certo, de outro lado, que a própria lei processual civil, por ocasião da execução, estabelece a proteção de um valor suficiente para não afetar a dignidade do devedor quanto ao sustento próprio e de sua família (impenhorabilidade de salário, do bem de família etc.) .
	Ante o exposto, VOTO por que o Tribunal adote o acórdão que ora submeto ao Colegiado.
TCU, Sala das Sessões Ministro Luciano Brandão Alves de Souza, em 26 de março de 2019.
AROLDO CEDRAZ 
Relator